【裁判字號】    91,訴,2353
【裁判日期】    920730
【裁判案由】    商標異議
【裁判全文】
臺北高等行政法院判決                            九十一年度訴字第二三五三號
                              .
    原      告  康林生物科技股份有限
                公司
    代  表  人  甲○○董事長.
    訴訟代理人  丙○○
    被      告  經濟部智慧財產局
    代  表  人  蔡練生（局長）
    訴訟代理人  丁○○
    參  加  人  愛康製藥廠股份有限
                公司
    代  表  人  乙○○董事長.
右當事人間因商標異議事件，原告不服經濟部中華民國九十一年四月二十三日經訴字
第○九一○六一○八二四○號訴願決定，提起行政訴訟，並經本院裁定命參加人獨立
參加本件被告之訴訟。本院判決如左：
    主  文
原告之訴駁回。
訴訟費用由原告負擔。
    事  實
壹、事實概要：
    緣原告前於民國（以下同）八十九年十二月三十日以「關愛康 JOINTCURE」商標
    ，指定使用於商標法施行細則第四十九條所定商品及服務分類表第五類之醫療補
    助用營養製劑商品，向被告申請註冊，經被告准列為審定第00000000號
    商標（以下簡稱系爭商標，如附圖一）。嗣參加人以系爭商標有違商標法第三十
    七條第十二款之規定，對之提起異議，並檢具註冊第八二○九○一號「愛康及圖
    (一)」、第八二○九○三號「愛康及圖(三)」及第八二○九七六號「愛康及蜈蚣圖」
    等商標（以下合稱據以異議商標，如附圖二）為證據。案經被告審查，以九十年
    十二月十四日中台異字第九○一六二三號商標異議審定書為「第0000000
    0號『關愛康 JOINTCURE』商標之審定應予撤銷」之處分。原告不服，提起訴願
    ，遭駁回後，遂向本院提起行政訴訟，本院因認本件撤銷訴訟之結果，參加人之
    權利或法律上利益將受損害，乃依行政訴訟法第四十二條第一項規定，依職權裁
    定命參加人獨立參加本件被告之訴訟。
貳、兩造聲明：
一、原告聲明：求為判決
１、訴願決定及原處分均撤銷。
２、訴訟費用由被告負擔。
二、被告聲明：求為判決如主文所示。
、兩造爭點：
    系爭商標與據以異議商標是否構成近似？有無違反系爭商標異議審定時商標法第
    三十七條第十二款之規定？
一、原告陳述：
１、按商標圖樣「相同或近似他人同一商品或類似商品之註冊商標者，不得申請商標
    」，固為商標法第三十七條第一項第十二款所規定，惟審認商標是否構成近似，
    應就圖樣全部異時異地通體隔離觀察，視其外觀、佈局、形態等有無引起一般消
    費者滋生混同誤認之虞以為斷。倘某一商標圖樣之寓目清楚分明，予人印象明確
    ，不致因意念模糊而聯想另一商標並發生不能區辨之情形時，即無近似之可言，
    業經改制前行政法院七十一年度判字第四一九號判決明釋在案。
２、訴願決定機關以系爭審定第九七五六六九號「關愛康 JOINTCURE」商標中之「關
    愛康」，與據以異議之商標圖樣相較，二者皆有「愛康」二字，異時異地隔離觀
    察，不無引起混同誤認之虞為由，遽予維持被告所為二者近似之認定，其立論頗
    失當，難昭折服，茲指駁於后：
(1)、商標准、駁標準前後不一：
    原告於訴願書、異議答辯書中皆有提及「愛」、「康」等字在本類中皆習見之字
    ，依被告之電腦資料所示，以「愛」字為例，截至目前核准之相同或近似商品之
    同類商標高達七百零六件，而「康」字在本類更多達一千零九十二件，顯見「愛
    、康」二字在本類商品係屬弱勢商標，而經詳查後，核准之相同或近似商品之商
    標中，商標圖樣中文字在三字以下，且三字（或如據以異議商標之二字）之中皆
    有「愛、康」二字者（如系爭商標），除據以異議商標及系爭商標外最少尚有五
    件（而四字以上，如眾知之「愛必賜康」等尚不算在內），且該五件商標無論申
    請、核准或註冊皆早於據以異議商標，而三字之中皆有「愛、康」二字之商標中
    ，第三九一五一號「愛兒康」、第二八○九七八號「愛康保」及第四七三六○九
    號「金愛康」目前皆屬有效商標，且此三件商標無論申請、核准日期皆早於據以
    異議之註冊第八二○九○一、八二○九○三、八二○九七六號之「愛康及圖」商
    標，被告不認上揭三件商標與據以異議商標近似，仍准予據以異議商標「愛康」
    註冊，而對系爭商標「關愛康」則認為與據以異議商標近似，而被告對此前後矛
    盾之標準不作任何解釋，而僅以「其商標圖樣與本件商標未盡相同，自不得比附
    援引，執為本件商標應予註冊之依據」含糊帶過，其前後不一之審查標準令人困
    惑。茲就此三件商標分述如下：
、第四七三六○九號「金愛康」與據以異議商標之後二字完全相同，而「金」是顏
    色，為一形容詞，亦為一常見字（本類已核准有「金」字之商標者計六百八十三
    件），亦即被告認核准在先之「金愛康」，此三常用字之組合與據以異議商標「
    愛康」不近似，惟被告卻又認為據以異議商標「愛康」與系爭商標「關愛康」會
    使消費者混淆誤認（縱然「關」為罕用字，本類商標中僅三十九件），此審查標
    準前後不一，令原告困惑不解。
、第二八○九七八號「愛康保」及第三九一五一號「愛兒康」兩商標除有「愛、康
    」二習用字外，「保」、「兒」亦為習用字（有「保」字者共六八三件，有「兒
    」字者四四三件），然如同上例，被告仍准予據以異議商標「愛康」之註冊，惟
    被告卻又不准系爭商標「關愛康」註冊，此為被告審定標準不一之另一證明。
、本類商品為關係人身安全之藥品或營養品，故消費者選購本類之商標會以較多之
    注意力觀察廠牌，以找尋合於己需之產品，故商標審查基準亦較為寬鬆，由前可
    知，即如「愛、康」等常用字加上「兒」、「保」、「金」等常用字，消費者亦
    可輕易辨其差異，故被告准予據以異議商標與前揭三件商標併存，理當准予本件
    系爭商標之註冊，又所有引證資料皆源出於被告，其公正性無虞。又被告與訴願
    決定機關就前揭三件商標皆有「其商標圖樣（即前揭三件商標）與本件商標未盡
    相同，自不得比附援引」等文字，惟何處不同，為何不得比附援引卻未說明，實
    令人不解。
(2)、被告未解釋第四二六○六三號「愛衛康」及第七九二三三四號「愛力康」為何撤
    銷：
    被告指出第四二六○六三號「愛衛康」及第七九二三三四號「愛力康」者已被撤
    銷，然並未指出被撤銷原因及撤銷時間，故無法判斷此二案是否曾與據以異議商
    標並存，亦有可能在當時，包括據以異議商標最少有五件商標併存，且該等商標
    中文字皆為三字以下，且皆有「愛、康」二字，同時併存。
(3)、「愛康保」近似於據以異議商標：
    消費者以普通之注意力觀察商標時，商標愈前面之字，愈惹人注意，此為法院多
    次揭示者，前揭三件商標中無論申請、註冊皆早於據以異議商標，且目前仍屬有
    效之第二八○九七八號商標「愛康保」為例，字首之「愛康」二字顯較字尾之「
    保」字更易使消費者留下印象，然此字首之「愛康」二字恰為據以異議商標之全
    部名，顯示被告認「愛康保」、「愛康」兩商標中之「愛、康」二字皆為弱勢商
    標，消費者自會辨其差異，故准予註冊，由此推之，系爭商標「關愛康」之首字
    為「關」，而相同或近似商品已註冊之商標中，有「關」字核准者僅三十九件，
    且該等三十九件中，除系爭商標外並無其他有「愛」或「康」字，故本件較之前
    述者相去更遠，恐更不易使消費者產生混淆誤認，顯見被告認事取法偏頗違誤，
    難謂允當。
３、據上論結，「愛、康」二字乃本類商標中常用之字，且經同業長期擇為商標使用
    ，其顯著性業已消失，不可徒以二商標均有「愛、康」二字，即執行近似之認定
    依據。再者，系爭商標在慣用字眼「愛、康」之前，字首有一同類商標中罕用字
    之「關」字，且有英文「JOINTCURE」，致使此二商標外觀分野明晰，各具不同
    觀念，隔時異地通體觀察，實無足令消費者產生混淆誤認之虞，自非屬近似之商
    標，極為明確。系爭商標洵無首揭條款之適用，無庸置疑。且系爭商標係經被告
    審查核准審定，顯見被告認系爭商標與據以異議商標有別，不足使人產生混淆誤
    認之虞，詎事後又認定近似，盼本院能秉公客觀審視，判決如原告訴之聲明。
二、被告陳述：
１、商標圖樣相同或近似於他人同一商品或類似商品之註冊商標者，不得申請註冊，
    為系爭商標異議審定時商標法第三十七條第十二款所明定。而商標圖樣之近似，
    以具有普通知識經驗之購買人，於購買時施以普通所用之注意，有無混同誤認之
    虞判斷之，復為商標法施行細則第十五條第一項所明定。查系爭審定第九七五六
    六九號「關愛康 JOINTCURE」商標圖樣上之中文「關愛康」，與據以異議之註冊
    第八二○九○一、八二○九○三、八二○九七六號「愛康及圖(一)」等商標圖樣主
    要部分之一中文「愛康」相較，二者皆有相同之「愛康」二字，以具有普通知識
    經驗之購買人，於購買時施以普通所用之注意，異時異地隔離觀察，客觀上難謂
    無使人產生混同誤認之虞，應屬構成近似之商標。再者，系爭商標指定使用之醫
    療補助用營養製劑商品，復與據以異議商標指定使用之中藥、西藥商品，核屬性
    質類似之商品，自有首揭法條規定之適用。
２、原告所舉以「愛康」二字結合其他文字獲准註冊之「愛衛康」等商標，其中註冊
    第四二六○六三號「愛衛康」業經被告撤銷其註冊，審定第七九二三三四號「愛
    力康」亦經撤銷其審定，另註冊第三九一五一號「愛兒康」、第二八○九七八號
    「愛康保」、第四七三六○九號「金愛康」商標，其商標圖樣與系爭商標未盡相
    同，自不得比附援引，執為系爭商標應予註冊之論據。
３、綜上論述，被告之原處分洵無違誤，請判決如被告答辯之聲明。
三、參加人陳述：
    參加人經合法通知，未於言詞辯論期日到場，亦未提出書狀作何陳述。
    理  由
一、按商標圖樣「相同或近似於他人同一商品或類似商品之註冊商標者」，不得申請
    註冊，為系爭商標異議審定時商標法第三十七條第十二款所明定。而衡酌兩商標
    是否近似，以具有普通知識經驗之購買人，於購買時施以普通所用之注意，有無
    混同誤認之虞判斷之。又所謂類似商品，應依一般社會通念、市場交易情形，並
    參酌該商品之原材料、用途、功能、產製者、行銷管道及場所或買受人等各種相
    關因素判斷之，同法施行細則第十五條第一、二項亦定有明文。
二、本件被告認，系爭審定第九七五六六九號「關愛康 JOINTCURE」商標圖樣上之中
    文「關愛康」與據以異議之註冊第八二○九○一號「愛康及圖(一)」、第八二○九
    ○三號「愛康及圖(三)」及第八二○九七六號「愛康及蜈蚣圖」等商標圖樣主要部
    分之中文「愛康」相較，二者皆有相同之「愛康」二字，應屬近似之商標，復均
    指定使用於同一或類似商品，有首揭法條規定之適用，乃為系爭商標之審定應予
    撤銷之處分。原告不服，循序提起訴願及本件行政訴訟。
三、原告於本件行政訴訟中訴稱，「愛、康」二字乃本類商標中常用之字，且經同業
    長期擇為商標使用，其顯著性業已消失，不可徒以二商標均有「愛、康」二字，
    即認定近似。再者，系爭商標在慣用字眼「愛、康」之前有一同類商標中罕用之
    「關」字，且有英文 「JOINTCURE」，致使此二商標外觀分野明晰，各具不同觀
    念，隔時異地通體觀察，實無足令消費者產生混淆誤認之虞，自非屬近似之商標
    。又註冊第三九一五一號「愛兒康」、第二八○九七八號「愛康保」及第四七三
    六○九號「金愛康」等商標中皆有「愛、康」二字，且此三件商標無論申請、核
    准日期皆早於據以異議之註冊第八二○九○一、八二○九○三、八二○九七六號
    之「愛康及圖」商標，被告不認此三件商標與據以異議商標近似，仍准予據以異
    議商標「愛康」註冊，而對系爭商標「關愛康」則認為與據以異議商標近似，足
    見被告就商標准、駁標準前後不一云云。惟查：
１、據以異議商標雖為文字與圖形之組合商標，惟與系爭商標圖樣相較，均有相同之
    中文「愛康」二字，於異時異地隔離觀察，實易致一般消費者產生混同誤認之虞
    ，應屬構成近似之商標。且系爭商標所指定使用之醫療補助用營養製劑商品，與
    據以異議商標指定使用於中藥、西藥或各種中西藥品等商品，復屬同一或類似商
    品，系爭商標自有首揭法條之適用，不得申請註冊。
２、原告所舉以「愛康」二字結合其他文字獲准註冊之「愛衛康」等商標，其中註冊
    第四二六○六三號「愛衛康」業經被告撤銷其註冊，審定第七九二三三四號「愛
    力康」亦經撤銷其審定，另註冊第三九一五一號「愛兒康」、第二八○九七八號
    「愛康保」、第四七三六○九號「金愛康」商標，其商標圖樣與系爭商標不盡相
    同，且屬另案問題，自不得比附援引，執為系爭商標應予註冊之論據。
四、綜上所述，原告之陳詞均不可採，則被告所為「第00000000號『關愛康
    JOINTCURE』 商標之審定應予撤銷」之處分，揆諸首揭規定，並無違誤，訴願決
    定予以維持，亦無不合。原告徒執前詞，訴請撤銷訴願決定及原處分，並無理由
    ，應予駁回。
五、本件事證已臻明確，兩造其餘攻擊防禦方法與本件判決結果不生影響，故不逐一
    論述，併此敘明。
據上論結，本件原告之訴為無理由，爰依行政訴訟法第九十八條第三項前段判決如主
文。
中    華    民    國      九十二      年      七      月      三十      日
                              臺 北 高 等 行 政 法 院 第 二 庭
                                    審 判 長 法    官 徐瑞晃
                                             法    官 李得灶
                                             法    官 吳慧娟
右為正本係照原本作成。
如不服本判決，應於送達後二十日內，向本院提出上訴狀並表明上訴理由，如於本判
決宣示後送達前提起上訴者，應於判決送達後二十日內補提上訴理由書（須按他造人
數附繕本）。
中    華    民    國      九十二      年      七      月      三十      日
                                             書 記 官 劉道文


司法院資訊處製作；財團法人民間司法改革基金會備份。
